【裁判字號】    96,重上,519
【裁判日期】    970304
【裁判案由】    返還借款
【裁判全文】
臺灣高等法院民事判決                 96年度重上字第519號
上  訴  人  戊○○
            丁○○
上列2人共同
訴訟代理人  李富湧律師
複  代理人  李建賢律師
上列2人共同
訴訟代理人  丙○○    住台北市○○○路○段145號5樓
            辛武律師
被  上訴人  中國探針股份有限公司
                      設台北縣板橋市○○路24巷8號4樓
法定代理人  甲○○    住同上
                      送達代收人  乙○○
                      住台北縣板橋市○○路24巷8號4樓
                      住台北市○○區○○街24號3樓
訴訟代理人  林永頌律師
            黃韋齊律師
上列當事人間請求返還借款事件，上訴人對於中華民國96年8 月
17日臺灣板橋地方法院95年度重訴字第99號第一審判決提起上訴
，並為訴之追加，本院於97年2月19 日言詞辯論終結，判決如下
：
    主  文
上訴及追加之訴均駁回。
第二審及追加之訴訴訟費用由上訴人負擔。
    事  實
甲、上訴人方面：
壹、聲明：
一、原判決廢棄。
二、被上訴人應給付上訴人戊○○新台幣（以下同）257萬2992
    元、丁○○1079萬0025元，暨均自94年3月18日起迄清償日
    止，按年息百分之5計算之利息。
三、請准上訴人提供擔保，宣告假執行。
貳、陳述：除與原判決記載相同者外，補稱略以：
一、請求權基礎：
(一)、民法第478條。
(二)、民法第179條規定。
二、上訴人主張中國探針公司收受上訴人之借款，抑或因無法律
    上原因，獲得利益之證據方法，均屬相同。捨棄證人王清祥
    。
三、上訴人匯到朗文公司的錢，朗文公司再輾轉匯到被上訴人公
    司的錢是被上訴人之不當得利。
乙、被上訴人方面：
壹、聲明：上訴及追加之訴駁回。
貳、陳述：與原判決記載者相同。
    理  由
一、上訴人於原審依消費借貸法律關係請求，於本院追加訴訟標
    的不當得利返還請求權，經核其請求之基礎事實同一，與民
    事訴訟法第446條第1項、第255條第1項第2 款規定無違，應
    予許可。
二、
(一)、上訴人主張：被上訴人公司於92年元月正式上櫃，92年6 月
    間，被上訴人公司總經理黃添貴為避免92年上半年之財務報
    表應收帳款太多，以增強投資人信心，遂提出「2500萬元貸
    借款專案」，要求被上訴人公司董事借錢給被上訴人公司。
    被上訴人公司董事長丙○○（即上訴人之父）告知上訴人，
    被上訴人公司欲向上訴人借貸，上訴人同意將持有之被上訴
    人公司股票出售，得款借予被上訴人公司，上訴人戊○○、
    丁○○分別貸予被上訴人公司新臺幣（下同）566萬元、125
    2萬元，其方式為上訴人於92年6月13日、24日、25日、27日
    合計匯款 1818萬元至被上訴人公司之境外公司朗文公司（
    LOMAN PROPERTIES LIMITED），再由朗文公司直接或間接轉
    給中國探針（香港）公司或意頻公司，再匯回被上訴人公司
    ，充當收回之貨款。嗣被上訴人公司董事長易人，被上訴人
    公司僅分別償還上訴人戊○○、丁○○308萬7008元、172萬
    9975元，尚有257萬2992元、1079萬0025 元未清償。縱認兩
    造間無消費借貸關係，上訴人匯入朗文公司帳戶之金錢，嗣
    輾轉匯入被上訴人公司帳戶，被上訴人收受該金錢亦為不當
    得利。爰依消費借貸、不當得利法律關係，請求被上訴人分
    別給付戊○○、丁○○257萬2992元、1079萬0025 元及各自
    94年3月18日起按年息百分之5計算之利息。
(二)、被上訴人否認兩造間有消費借貸關係，及其受有不當得利。
(三)、原審為上訴人敗訴之判決，上訴人提起上訴，並追加訴訟標
    的。
三、本件兩造不爭執事項如下述：
(一)、上訴人戊○○、丁○○之父丙○○原為被上訴人公司董事長
    。
(二)、上訴人丁○○、丁○○分別於 92.6.13、92.6.24、92.6.25
    、92.6.27 以「對外貸款投資」名義匯款美金多筆至中國國
    際商銀國際金融分行之帳號00000000000，戶名為LOMAN PRO
     PERTIES LIMITED（朗文公司），加計手續費，折合新台幣
    分別為 756萬、217萬、147萬、155萬、202萬、203萬、138
    萬，合計1818 萬，有國泰世華商業銀行板橋分行96年1月25
    日（96） 國世板橋字第00034號函檢附之匯出匯款申請書及
    約定書等可按（ 見原審卷第235-255頁、本院卷第28-34頁）
    。
四、上訴人主張被上訴人於 92年6月間向上訴人二人借款共1818
    萬元，惟被上訴人公司僅分別償還上訴人戊○○、丁○○
    308萬7008元、172萬9975元，爰依借貸關係，請求被上訴人
    依序給付戊○○、丁○○257萬2992元、1079萬0025 元及各
    自94年3月18日起按年息百分之5計算之利息。被上訴人則否
    認兩造間有消費借貸關係。茲審酌如下：
(一)、上訴人以其有多筆款項匯至朗文公司，及其提出之被上訴人
    公司與中國大陸經銷商間之交易流程及被上訴人公司內部帳
    務記載情形，主張兩造間有借貸之合意及其有交付借款之事
    實。
    查上訴人二人雖有多筆款項匯至朗文公司，加計手續費，折
    合新台幣1818萬之情，惟此事實無從證明兩造間有借貸之合
    意及上訴人有交付借款予被上訴人之事實。至上訴人提出之
    被上訴人公司與中國大陸經銷商間之交易流程（見原審卷第
    92頁、285頁 ）乃上訴人自行製作，自無從依此證明兩造間
    有借貸之事實，另上訴人並未提出載有被上訴人公司向上訴
    人借款之內部帳務，是上訴人此部分主張自非可採。
(二)、上訴人另謂黃添貴、賴進聰、連水勝均有借錢予被上訴人公
    司，嗣黃添貴等人將其債權委託新紀資產管理有限公司強逼
    丙○○個人代被上訴人公司清償渠等之借款，丙○○與黃添
    貴等乃於93年5月10 日在胡鳳嬌律師見證下簽立協議書，協
    議書確認丙○○、黃添貴、賴進聰、連水勝均有借款予被上
    訴人公司，並以「代理點借款償還計劃」為該協議書附件 1
    ，該附件與原證3 相符，可證被上訴人曾向上訴人丁○○借
    款1252萬元、戊○○借款 566萬元，經部分清償後，計尚欠
    丁○○1079萬0025元、戊○○429萬4197元云云。
１、查上訴人提出之甲方：新紀資產管理有限公司與乙方：連水
    勝、賴進聰、黃添貴，於93年4月21 日所訂債權轉讓協議書
    ，其內容略以乙方就借款於被上訴人公司，股東往來金額計
    1014萬元合法債權轉讓予甲方（見原審卷第 199頁）。另上
    訴人提出之甲方：丙○○，乙方：黃添貴、賴進聰、連水勝
    、丙方：新紀資產管理有限公司，於93年5月10 日所立協議
    書，其內容略以：甲、乙方均為被上訴人公司股東，曾於93
    年2月9日針對甲、乙雙方借款給被上訴人公司會算結果，乙
    方截至93.2.9止共計借1014萬4006元予被上訴人公司，針對
    上開借款，甲、乙雙方達成還款協議（ 見原審卷第193-196
    頁）。
２、證人胡鳳嬌（即協議書甲方丙○○出席律師）於原審證述其
    當事人係丙○○，故協議書附件（即「代理點借款償還計劃
    」）應是丙○○提出，其僅處理丙○○與連水勝、黃添貴、
    賴進聰及新紀資產公司部分，其餘部分伊不清楚等情（見原
    審卷第259頁）。
３、上訴人所提協議書附件1之「代理點償借款償還計劃」（ 見
    原審卷第196頁）與上訴人所提原證3之「代理點借款償還計
    劃」（見原審卷14頁），格式相同，內容雖大部分相同，惟
    亦有相異處：例：原審卷14頁之：「待償還餘額…00000000
    」、「待償還金額小計…00000000」，而原審卷第196 頁之
    「待償還餘額…00000000」、「待償還金額小計…00000000
    」；原審卷14頁之「代理點借款償還計劃」末端載有「 05:
    53pm2005/3/17」，原審卷第196頁者則無此記載。
４、依上所述，堪認上開93年5月10日協議書附件1之「代理點借
    款償還計劃」，應係丙○○提出予其代理人胡鳳嬌律師，且
    上訴人先、後提出之該「代理點借款償還計劃」其內容並非
    完全一致，上訴人亦未舉證證明該協議書附件1 之「代理點
    借款償還計劃」之內容與事實相符，是亦無從依上訴人提出
    之協議書附件1 「代理點借款償還計劃」認被上訴人與上訴
    人丁○○、戊○○二人間有其主張之借貸關係。
(三)、上訴人主張朗文公司輾轉將該款項匯入被上訴人公司帳戶。
    經諭知上訴人應提出被上訴人公司財報有海外匯入該筆款項
    之證明（見本院卷第77頁），上訴人僅謂依被上訴人公司92
    年上半年度財務報表得知，被上訴人92年上半年度銷貨予中
    國探針（香港）有限公司之金額為新台幣2753萬6000元、意
    頻公司之金額為新台幣4404萬7000元，收款方式：中國探針
    （香港）有限公司採月結後 210天內收款，意頻公司採月結
    ，於月結後150天內收款，中國探金 （香港）有限公司之應
    收帳款為4335萬5000元、意頻公司之應收帳款為2508萬7000
    元，因中國大陸銷貨貨款收回速度緩慢，被上訴人公司總經
    理黃添貴於92年6月為了公司剛上櫃，92 年上半年財務報表
    不能太難看，因此提出「2500萬元貸款專案」要求董事借錢
    予被上訴人公司，朗文公司並非被上訴人公司正式投資設立
    之境外公司，與被上訴人公司亦無交易關係，乃作為調節被
    上訴人公司資金之空殼公司，簡金鴻將上訴人股票出售所得
    之金額於92年6月27 日以前匯入朗文公司，再從朗文公司直
    接或間接轉匯給中國探針（香港）公司或意頻公司，再匯回
    被上訴人公司，充當收回之貨款云云（ 見本院卷第89-90頁
    ），然並未提出證據證明其所述與事實相符，且上訴人此部
    分主張與其先前主張之被上訴人公司與中國大陸經銷商間之
    交易流程（原審卷第92頁），亦不相同（上訴人先前主張被
    上訴人出貨至境外SUPER CO.，SUPER CO 將貨出給大陸代理
    點），是其此部分主張亦非可採。
(四)、又上訴人於原審係謂被上訴人公司在中國大陸設有工廠（即
    虎門）及經銷商（即展朋公司、崇威公司），礙於兩岸未直
    接通商，所以交易流程至為繁複，被上訴人公司帳務記載情
    形亦稍稍嫌複雜，因大陸代理經銷商收取貨款之時間較長，
    公司因而需要較多之週轉金，於92年4、5月間，丙○○董事
    長與董事連水勝、賴進聰、黃添貴協談，黃添貴請各董事幫
    忙調錢供週轉，因而有本件借款事件（ 見原審卷第119頁）
    。於本院則謂因被上訴人公司已經上櫃，92年6 月底要做半
    年報，被上訴人公司賣給大陸的東西不能直接賣，要三地交
    易，賣掉的東西錢要進來很慢，董事要按持股比例先借錢給
    公司做半年報，公司要借2500萬元，丙○○的比例就是1800
    萬元，丙○○沒有錢借公司，上訴人二人賣掉股票借給公司
    ，代替丙○○應該借給公司的部分，錢先匯到朗文公司再回
    到被上訴人公司，整個錢的流程不清楚，當時是由總經理黃
    添貴規劃，這筆錢是要充作被上訴人公司賣貨給大陸公司的
    應收貨款，後來被上訴人應收貨款也有收回，直接還給債權
    人云云（見本院卷第77頁、85頁背面）。是上訴人所述被上
    訴人本件借貸之原因，於原審係謂供被上訴人公司週轉用，
    於本院則謂係為求被上訴人公司「財報好看」，充作應收貨
    款，前後所述已不一致。且若係「充作被上訴人公司應收貨
    款」，則自非被上訴人公司向上訴人借款，蓋焉有債權人向
    第三人借款以充作債權人應向債務人收取之債權之理？是上
    訴人主張已與經驗法則有違，不足採。
(五)、
１、上訴人所指被上訴人公司規劃本件借款計畫之證人黃添貴於
    原審證述「（問：是否曾於92年4月-6 月間借錢給中國探針
    公司週轉？如有當時款項如何交付給公司？公司向股東借款
    之決策過程為何？借款用途為何？中國探針公司有無清償借
    款？）我忘記了有無借款給公司。我自己本身有無借款給公
    司我想不起來了」，另證稱「原告二人是董事長 （丙○○）
    的兒女，有無借款給公司是個人的事情，我不清楚」（見原
    審卷第174 頁）。
２、上訴人所指經手其本件借貸之證人簡金鴻（被上訴人公司92
    年4-6 月管理部主管）於原審證稱「（問：是否曾替戊○○
    、丁○○出售中國探針公司之股票？出售之款項如何處理？
    ）丙○○有要我代原告二人出售公司股票。出售款項是他們
    自己的，如何處理我不知道」；「（問：提示原證二之交易
    明細表，丙○○是否曾將戊○○與丁○○在國泰世華銀行板
    橋分行帳號：000000000000及000000000000帳戶之存摺及印
    鑑交付給你保管？請說明該二個帳戶之交易情形？）沒有交
    給我保管。我不清楚交易情形」；「（問：提示國泰世華銀
    行板橋分行戊○○與丁○○取款憑條11張，請問此些取款憑
    條之筆跡是否你的筆跡？是否由你提領？）都是我的筆跡。
    都是我去提領，但是提領之後款項如何處理，時間太久我沒
    有印象，因為有時老闆不方便就會請我代為提領款項」；「
    （問：戊○○與丁○○上開提領之款項做何用途？流向何人
    帳戶或交付何人？）時間太久我忘記了」；「（問：丙○○
    、戊○○、丁○○是否曾借款給中國探針公司？款項如何交
    付給公司？公司有無清償？）時間太久都忘了。」等語（見
    原審卷第172-176頁）。
３、是上訴人所指本件借貸關係之證人黃添貴、簡金鴻證言，均
    無從證明被上訴人有向上訴人借貸之事實。
４、況依上訴人訴訟代理人丙○○稱本件借貸係因被上訴人公司
    92年6月底前要作半年報，公司要向董事借錢2500 萬，丙○
    ○應借1800萬，丙○○沒有錢借公司，上訴人二人代替丙○
    ○應借公司的部分，上訴人二人不是被上訴人公司董事，借
    貸之之合意係丙○○與黃添貴、賴進聰、連水勝、李招福於
    92年4、5、6月三次在被上訴人公司會議室云云（ 見本院卷
    第77頁、85頁背面）。是依上訴人所述被上訴人公司係欲向
    被上訴人公司董事丙○○借款，因丙○○無資力，乃由上訴
    人二人代替丙○○借款予公司，則自難認被上訴人與上訴人
    間有借貸之合意。
(六)、上訴人主張原證3「至2005年1月止海外代理公司應收應付結
    算」及「代理點借款償還計劃」（見原審卷第13-15 頁）係
    錢志榮於94年3月17 日製作，並主張依此可證明被上訴人有
    向上訴人二人借款云云（見原審卷第3頁）。
１、查上訴人主張之原證 3，其上並無製作人姓名或製作之時間
    ，亦無製作之依據，是自難認該「至2005 年1月止海外代理
    公司應收應付結算」、「代理點借款償還計劃」所載內容確
    與事實相符。
２、上訴人復主張錢志榮以被上訴人公司內部廢紙影印之代理點
    借款償還計劃一式二份（上證4、本院卷第188-191頁）謂上
    訴人提出之代理點借款償還計劃是被上訴人公司內部資料云
    云（見本院卷第187頁）。
    查上訴人於本院提出「代理點借款償還計劃」亦無製作時間
    及製作人、製作依據，且其格式、內容與其於原審提出之「
    代理點借款償還計劃」亦不相同，有二者可資比對（見原審
    卷第14-15頁、本院卷第188-191頁），是亦無認上訴人於本
    院提出之「代理點借款償還計劃」有證據能力。
３、又上訴人提出之「至2005 年1月止海外代理公司應收應付結
    算」內容係載「盛華」、「盛軒+崇威」等之「 現金及銀行
    存款」等，及「可能回收金額」、「實際應償還中探及東莞
    中探金額」、「扣除應償還款款後可能回收金額」等（見原
    審卷第13頁），實無從依此記載認被上訴人公司有向上訴人
    借款之情。又「代理點借款償還計劃」雖有「二、2500萬專
    案貸款借款對象及借貸金額」，惟依其記載「貸款對象為丁
    ○○等5人，已貸款總金額合計2500 萬。另載虎門借款金額
    231萬3075 元、展朋借款金額682萬5089 元、崇威借款金額
    1586萬1836元（合計2500萬元），是亦無從依此記載認係被
    上訴人向上訴人戊○○、丁○○二人借款。
(七)、上訴人聲請調查下列證據：
１、上訴人申請向兆豐公司查朗文公司設於開行之開戶資料及其
    帳戶自92年6月至 92年12月之提、存款及轉帳資料以查其匯
    入朗文公司之款項有無轉匯入被上訴人投資之相關公司，再
    輾轉匯回被上訴人公司。
    查本件係上訴人主張兩造間有借貸關係，即應由上訴人負舉
    證之責，上訴人未聲明第三人朗文公司何筆款項匯入何人，
    再匯入被上訴人帳戶係其主張之本件借款，自非得令由上訴
    人恣意稱其款項匯入第三人朗文公司帳戶，再申請法院向銀
    錢業者調取該第三人朗文公司之帳戶，以清查第三人有無與
    被上訴人間有金錢往來。是上訴人此部分調查證據聲請即無
    必要。
２、上訴人另聲請傳喚證人黃添貴、賴進聰、連水勝以查明93.5
    .10  協議書訂立之始末。傳喚證人黃民忠以說明93.5.10協
    議書訂立後，由黃民忠統籌規劃由被上訴人公司將款轉入丙
    ○○支票帳戶，供新紀資產管理公司支票兌現等情，及聲請
    傳喚證人錢志榮、簡金鴻釐清案情云云。
    查93.5.10 協議書乃丙○○與黃添貴等間之權義關係，與本
    件上訴人主張之兩造間借貸無涉，且黃添貴於原審已為證人
    ，另黃民忠於 93.5.10協議書訂立後，如何統籌款項供新紀
    資產管理公司持有之票據兌現與本件亦無涉。至簡金鴻於原
    審已為證人，再上訴人未具體陳述證人錢志榮之待證事項，
    其聲請傳喚亦無必要。
(八)、依上所述，上訴人未能證明兩造間有消費借貸法律關係，上
    訴人依借貸關係請求被上訴人給付，即無理由，應予駁回。
四、上訴人另主張依不當得利法律關係請求被上訴人給付云云。
    茲審酌如下：
(一)、按主張不當得利請求權存在之當事人，對於不當得利請求權
    之成立要件應負舉證責任，即應證明他方係無法律上之原因
    而受有利益，致其受有損害。
(二)、查本件上訴人未能舉證證明被上訴人有自上訴人處受領金錢
    給付，則上訴人依不當得利法則請求被上訴人給付，自屬無
    據。
五、綜上所述，上訴人主張為不足採。從而，上訴人於原審依借
    貸關係，請求被上訴人給付為無理由，不應准許；其假執行
    之聲請亦失所附麗，應併予駁回。原審為上訴人敗訴之判決
    ，及駁回其假執行之聲請，並無不合。上訴意旨指摘原判決
    不當，求予廢棄改判，為無理由，應予駁回。上訴人於本院
    追加依不當得利法律關係請求，亦無理由，應予駁回。
六、本件事證已明，兩造其餘攻擊防禦方法，經核與本判決之結
    果不生影響，爰不一一論述。
七、據上論結，本件上訴及追加之訴均為無理由，依民事訴訟法
    第449條第1項、第78條，判決如主文。
中    華    民    國    97    年    3     月    4    日
                    民事第八庭
                        審判長 法  官 劉勝吉
                               法  官 鄭威莉
                               法  官 滕允潔
正本係照原本作成。
如不服本判決，應於收受送達後20日內向本院提出上訴書狀，其
未表明上訴理由者，應於提出上訴後20日內向本院補提理由書狀
（均須按他造當事人之人數附繕本）上訴時應提出委任律師或具
有律師資格之人之委任狀；委任有律師資格者，另應附具律師資
格證書及釋明委任人與受任人有民事訴訟法第466條之1第1項但
書或第2項（詳附註）所定關係之釋明文書影本。
中    華    民    國    97    年    3     月    4     日
                               書記官 黃麗玲
附註：
民事訴訟法第466條之1（第1項、第2項）：
對於第二審判決上訴，上訴人應委任律師為訴訟代理人。但上訴
人或其他法定代理人具有律師資格者，不在此限。
上訴人之配偶、三親等內之血親、二親等內之姻親，或上訴人為
法人、中央或地方機關時，其所屬專任人員具有律師資格並經法
院認為適當者，亦得為第三審訴訟代理人。


司法院資訊處製作；財團法人民間司法改革基金會備份。
